臺灣高等法院臺中分院刑事判決　　　　　　　　　　九十一年度上訴字第四三二號
　　上　訴　人
　　即　被　告　子○○
　　選任辯護人　林世祿
　　上　訴　人
　　即　被　告　辛○○
右列被告等因偽造文書等案件，不服臺灣彰化地方法院中華民國九十年十二月二十六
日第一審判決（案號：九十年度訴字第一五四號；起訴案號：臺灣彰化地方法院檢察
署八十九年度偵緝字第二○一號、第二○二號、第二○三號、第二二○號、第二二四
號、第二二五號、第二二六號、第二二七號、八十九年度偵字第六二四一號、第六二
七五號），提起上訴，本院判決如左：
    主  文
原判決撤銷。
子○○共同連續行使偽造私文書，足以生損害於他人，處有期徒刑壹年陸月。
辛○○共同連續行使偽造私文書，足以生損害於他人，累犯，處有期徒刑陸月，如易
科罰金，以佰元折算一日。
    事  實
一、子○○與曾因賭博罪，經原審法院判處有期徒刑五月確定，於民國（下同）八十
    四年五月三十一日易科罰金執行完畢之辛○○係夫妻，自八十五年起家庭經濟已
    漸惡化，於八十七年間，更陷週轉困難竟共同基於意圖為自己不法所有之概括犯
    意聯絡，先於八十七年三月十六日，以子○○名義擔任互助會首，辛○○除幫忙
    招募會員外，另於開標時在場協助開標，開標後並幫忙收取會款之方式，虛構會
    員林復源、張和子（互助會單誤載為張合子）、胡梅珍等三人，並向乙○○、甲○○、壬○○等人招攬互助會、每會新臺幣（下同）三萬元，採內標方式標會，
    會員連同會首共計二十六會，約定每月十六日中午一點，在彰化縣員林鎮○○街
    九十巷十四號子○○二人之居所，由會員依民間慣例填具內載姓名、金額之標單
    競標，且會員應於每次開標日繳清會款（俗稱「桌面錢」）；復於同年八月二十
    五日，再以同一手法，由子○○自任互助會首，虛構會員林復源、張和子、王美
    鈴等三人，並向乙○○、壬○○等人招攬互助會，每會五萬元，採內標方式標會
    ，會員連會首共計二十一會（辛○○亦參加一會），約定每月二十五日中午一點
    ，在同上地點競標，致壬○○、乙○○等人不疑有他，而加入互助會後，子○○
    、辛○○二人即分別於如附表一、二所示之時間，連續以上開虛構之林復源、張
    和子、胡梅珍、王美鈴等人名義，偽造標單，持以冒標互助會，分別向如附表一
    、二所示之互助會活會會員詐取如附表一、二所示之互助會款（上開標單均已丟
    棄而滅失），合計詐得會款二百四十六萬九千元，足生損害於林復源、張和子、
    胡梅珍、王美鈴等四人及如附表一、二所示之活會會員。嗣於八十八年十月間，
    子○○二人因無力支撐即無故停標。經壬○○等人按所提供之互助會員名單向林
    復源等人查詢後，始知其等並未加入上開互助會，而知受騙。
二、案經被害人乙○○、甲○○、庚○○、壬○○訴請臺灣彰化地方法院檢察署檢察
    官偵查起訴。
    理  由
一、訊據上訴人即被告（以下簡稱被告）子○○、辛○○均矢口否認有右揭虛構他人
    名義、偽造標單冒標互助會款，以詐騙被害人之犯行，子○○辯稱：林復源、張
    和子、胡梅珍、王美鈴等人原本承諾要參加，但後來都沒有參加，伊另邀「陳坤
    湖」（後改稱陳坤湖本名為戊○○）、「曹琇呈」、丙○○等人來替補，惟其並
    未重製互助會單，但有於第一次開標時當場宣布（偵查中稱並未通知其他會員）
    ，而「陳坤湖」等人標走會款後，即避不見面，亦未再繳納死會會款，伊無法提
    供該人等之年籍資料與住址云云；辛○○辯稱：該等互助會均係被告子○○所招
    募，與伊無涉，伊只是基於家人之立場幫忙，並未參與詐騙被害人云云。惟查：
　(一)被告二人右開犯罪事實，業據被害人乙○○、甲○○、庚○○、壬○○等人指訴
    歷歷，並有上開互助會名單二紙附卷可證（見原審卷第一○四、一○五頁）；被
    告子○○雖以前開情詞置辯，然其並無法提出「戊○○」、「曹琇呈」、丙○○
    等人遞補林復源、張和子、胡梅珍、王美鈴等人之確切證據，如住址、參與標金
    及付會款等情，以供原審及本院查證，則其所辯，實屬空言，且其於偵查及原審
    初次審理時均供述並未告知其他會員有變動之情形（見偵緝字第二○三號卷第一
    ○頁背面及原審卷第六一頁），嗣後於原審九十年十一月十五日審理時，始改口
    說有在第一次競標時告訴其他會員（見原審卷第一六三頁），其說詞前後不一，
    誠有可疑，況被害人均否認有聞及被告子○○告知會員變動之情形（見原審卷第
    八六頁），則其此之改口亦屬無據，而衡諸常情，互助會會員若有變動，會首理
    會為維護自己之權益，明確告知全部會員或重印會單，否則若其後遞補之會員於
    標得會款後，不按期繳交會款，會首在無任何憑據下，又如何向該等會員追討會
    款？被告子○○擔任會首，豈會不知其利害關係，容任他人遞補而自陷不利，更
    見其辯解，有異常情，而難以採信。
　(二)被告子○○雖於原審審理時辯稱：林復源、張和子、胡梅珍、王美鈴等人原均稱
    欲加入該等互助會云云，惟經林復源、張和子於原審法院員林簡易庭八十九年度
    員簡字第四十五號案件中明確否認有參加被告之上開互助會（見偵緝字第二○三
    號卷第一八頁）；而被告二人召集第一次互助會自八十七年三月十六日起會，召
    集第二次互助會則自同年八月二十五日起會，期間相隔五個多月，果如被告子○○所供述林復源、張和子二人自參加第一會後即退出，被告子○○豈會在召集第
    二次互助會時，再讓林復源、張和子二人加入互助會，列名於該次會員名單？其
    上開辯解，自屬可疑。又被告子○○於本院九十一年五月二日審理時供稱：互助
會單上會員電話號碼是起會時印上去，根據參加會員說的電話號碼登記上去云云
    （見本院卷第一○一頁），惟其於本院九十一年五月二十二日辯論時坦認互助會
    單上，林復源等人名下之電話號碼是其自行填寫等情（見本院卷第一一六頁），
    足證林復源、張和子、胡梅珍、王美鈴等四人並未加入該等互助會。且原審依上
    開互助會會單上所載之電話，查證該等電話之裝機人而據以傳訊，其中林復源之
    電話已改為施復進所使用，胡梅珍之電話裝機人癸○○則傳無其人，王美鈴之電
    話裝機人為許妙鳳，係王美鈴之母，其於原審審理時證述王美鈴人在臺北，不可
    能也沒有能力參加被告之互助會（見原審卷第一六二頁），張和子電話之裝機人
    為其夫謝添益（為被告子○○之同胞兄弟）亦於原審審理時證稱：伊與其妻張和
    子從來未跟被告之互助會，亦無能力跟會云云（見原審卷第一六四頁），則為何
    林復源等四人之名會列在被告二人所起之上開二個互助會名單上，實難以其等四
    人事後退出，得以推卸其責。
　(三)被告子○○雖於原審審理時提出「戊○○」、曹美雪、丙○○等所簽發或背書之
    支票或本票影本共十八張，而辯稱：該等票據係「戊○○」、「曹琇呈」、丙○○等人為繳交會款所交與伊云云，然原審依此傳訊該等支票之發票人「己○○」
    、張麗淑，其中「己○○」之地址錯誤致傳無其人，而無從查證，本院再據被告
    子○○呈報之「戊○○」、「己○○」戶籍謄本所載地址加以傳訊，亦因行方不
    明，而無從查證；另張麗淑與其夫游祥南雖於原審審理時證述丙○○確有向伊等
    借用該等支票用以繳交被告子○○之會款，然據被告子○○所供與該等互助會會
    單上之記載，被告子○○之互助會均採「桌面錢」制，即於開標後立即繳交會款
    ，然被告子○○所提出之支票影本上之票載發票日，卻均係每月十七日的支票，
    與應繳交會款之時間，已有出入，又被告子○○於原審審理時辯稱：丙○○係遞
    補王美鈴五萬元的那會云云，而經查卷附被告子○○所認同之互助會會單上之記
    載，王美鈴之該會係在八十八年四月二十五日第九會時得標（連同會首第一會計
    算），則若該會真係由丙○○標得，其尚須繳納十二期之死會會款（原判決誤算
    為十三期之死會會款），然被告子○○於原審審理時所提出以張麗淑名義所簽發
    之支票卻有十四張（每張票載金額均為五萬元）（見原審卷第六一至六六頁），
    與被告子○○所辯有所矛盾，是縱使丙○○曾向張麗淑、游祥南借用該等支票，
    亦無從證明丙○○有遞補王美鈴而參加該互助會。是被告子○○前開所辯，均為
    卸責之詞，委無可採。至被告子○○於本院審理時請求再傳訊癸○○、丁○○、
    戊○○、己○○、丙○○到庭作證，惟上開證人，分別經原審及本院多次傳訊無
    著，被告子○○復未能提供上開證人確實之地址以供傳訊，且本院亦已認定並無
    「戊○○」、「曹琇呈」、丙○○三人遞補入會之情形，已如前述，則被告子○○再次請求傳訊上開證人作證，核無必要，附此敘明。
　(四)被告辛○○右揭參與互助會之犯罪事實，業據被害人乙○○、甲○○、壬○○指
    述歷歷，其等除指陳辛○○有協助開標及收取會款之情外，被害人甲○○更明確
    指稱辛○○亦有招攬會員等事實（見偵緝字第二○一號卷第三○頁背面及原審卷
    第八七頁）；被告辛○○雖否認有與被告子○○共同以前述方式詐騙被害人之事
    實，然其與被告子○○係夫妻，其彼此間對家庭之經濟狀況應有深入之瞭解，豈
    會對被告子○○召集多起金額龐大互助會之事實毫無所悉，縱使其不知被告子○○有召集互助會，則當每月固定在其家中舉行開標活動時，其豈會完全不知情？
    況被告子○○事發後，為安撫被害人而簽發多紙支票予被害人甲○○，其上亦有
    被告辛○○背書（見偵字第一一二三號卷第四至九頁），則若被告辛○○並未參
    與互助會之運作，又何須無端在被告子○○簽發予被害人甲○○之支票上背書？
    是被告辛○○所辯，互助會係其夫子○○所招募，伊未參與，與伊無關云云，亦
    無可取。
　(五)被告子○○於本院審理時供稱：每次標會均有寫標單，標單寫標會人名字及金額
    云云（見本院卷第四七頁），且被害人乙○○、甲○○、壬○○等三人於本院審
    理時亦證稱：（標會是否須寫標單）要，要寫名字及金額云云（見本院卷第四九
    頁），足見被告子○○、辛○○二人分別於如附表一、二所示之時間，有偽造上
    開虛構之林復源、張和子、胡梅珍、王美鈴等人名義，填載標單以冒標互助會，
    分別向如附表一、二所示之互助會活會會員詐取如附表一、二所示之互助會款，
    第一起互助會共詐得會款七十九萬零二百元，第二起互助會共詐得會款一百六十
    七萬八千八百元，合計詐得會款二百四十六萬九千元整，並足生損害於林復源、
    張和子、胡梅珍、王美鈴等四人及如附表一、二所示之其他活會會員，應無可疑
    。
　(六)綜上，被告二人所辯，顯為卸責之詞，不足採信。本件事證已臻明確，被告二人
    犯行均堪認定。
二、按民間互助會之會員於紙上書寫競標會員姓名及金額之標單，出示以競標，依習
    慣足以表示該會員欲以該金額為利息競標，依刑法第二百二十條第一項規定，應
    以同法第二百十條之私文書論。核被告二人所為，均係犯刑法第二百十六條、第
    二百十條之行使偽造私文書罪、及同法第三百三十九條第一項之詐欺取財罪。彼
    等二人就上開犯行，有犯意聯絡及被告子○○擔任互助會首，被告辛○○幫忙招
    募會員，於開標時在場協助開標、開標後並幫忙收取會款之行為分擔，均為共同
    正犯。被告二人偽造如附表一、二所示林復源等四人之署押之行為，係偽造私文
    書之階段行為；又偽造標單後復持以行使，偽造私文書之低度行為應為行使偽造
    私文書之高度行為所吸收，均不另論罪。被告二人每次冒標會款，係以一個詐欺
    行為，同時向數個活會會員詐取財物，係一行為而觸犯數罪名，為想像競合犯，
    應從一重之詐欺取財罪處斷。被告二人先後六次行使偽造私文書行為與詐欺取財
    犯行，各犯構成要件相同之罪名，顯皆係基於概括犯意反覆為之，均為連續犯，
    各以一罪論。被告二人所犯上開行使偽造私文書及詐欺取財二罪間，有方法、結
    果之牽連關係，應從一重之行使偽造私文書罪處斷。被告辛○○曾因犯賭博罪，
    經原審法院判處有期徒刑五月確定，於八十四年五月三十一日執行完畢，有臺灣
    高等法院被告全國前案紀錄表附卷可稽，其於五年內，再犯本件有期徒刑之本罪
    ，為累犯，應依法加重其刑。
三、原審為科刑之判決，固非無見。惟查：(一)原判決未具體認定被詐欺之對象為如附
    表一、二所示之活會會員；(二)未論述被告二人每次冒標會款係以一個詐欺行為，
    同時向數個活會會員詐取財物，係一行為而觸犯數罪名，為想像競合犯，應從一
    重之詐欺取財罪處斷，以上均有未洽。被告二人上訴意旨，仍執前詞，否認犯罪
    ，雖無理由，惟原判決既有上開可議之處，仍應由本院將原判決撤銷改判，爰分
    別審酌被告二人犯罪之動機、目的、方法、手段、所得利益、品行，彼等意圖不
    勞而獲，竟以籌組互助會之名義，詐騙被害人，彼等之心態及作為均值非議，且
    互助會乃係自古以來相識之親友間，彼此基於互助、互信之情操所產生的經濟活
    動，被告假此名義行詐騙之實，致被害人非但因此而蒙受財產上之損失，更傷害
    其等信賴之情感，而其二起互助會之會員多達數十人，詐騙之金額並有二百多萬
    元之譜，且因此而牽累被害人家庭之影響更難估算，以今日社會經濟普遍蕭條之
    情形而言，其行為所生危害實非輕微，及彼等參與之程度且犯後已與被害人達成
    和解賠償其等之損失，有和解書及款單附本院卷可證，及參以被告子○○擔任
    會首、招募會員及開標事宜，被告辛○○幫忙招募會員、在場協助開標及幫忙收
    取會款，辛○○情節較輕等一切情狀，分別量處如主文第二、三項所示之刑，又
    被告辛○○行為後，刑法第四十一條業於九十年一月十日公布修正，同年一月十
    二日生效，將修正前原規定：「犯最重本刑為三年以下有期徒刑以下之刑之罪，
    而受六月以下有期徒刑或拘役之宣告，因身體、教育、職業、家庭之關係，執行
    顯有困難者，得以一元以上三元以下折算一日，易科罰金。」，公布修正為其第
    四十一條第一項前段：「犯最重本刑為五年以下有期徒刑以下之刑之罪，而受六
    個月以下有期徒刑或拘役之宣告，因身體、教育、職業、家庭之關係或其他正當
    事由，執行顯有困難者，得以一元以上三元以下折算一日，易科罰金。」比較新
    舊法規定，應依修正後之現行刑法第四十一條第一項前段，併諭知如易科罰金以
    三百元折算一日之折算標準，以示懲儆。至未扣案所偽造之標單，業為被告子○○丟棄而滅失，此據被告子○○供明在卷，爰無從併予宣告沒收，附此敘明。
四、據上論斷，應依刑事訴訟法第三百六十九條第一項前段、第三百六十四條、第二
    百九十九條第一項前段，刑法第二條第一項前段、第二十八條、第五十六條、第
    二百十六條、第二百十條、第三百三十九條第一項、第五十五條、第四十七條、
    修正刑法第四十一條第一項前段，罰金罰鍰提高標準條例第一條前段、第二條，
    判決如主文。
本案經檢察官蔡秀男到庭執行職務。
中      華      民      國　  九十一     年      六       月     五     日
                                　　臺灣高等法院臺中分院刑事第一庭
                                        　審判長法  官　陳　紀　綱
                                                法　官  方  艤  駐
                                                法　官　陳　登　源
右正本證明與原本無異。
如不服本判決應於收受送達後十日內向本院提出上訴書狀，其未敘述上訴之理由者並
得於提起上訴後十日內向本院補提理由書（均須按他造當事人之人數附繕本）。
                                書記官  林  桂  鳳
中      華      民      國　  九十一     年      六       月     六     日
附錄論罪科刑主要法條
刑法第二百十六條
行使第二百十條至第二百十五條之文書者，依偽造、變造文書或登載不實事項或使登
載不實事項之規定處斷。
刑法第二百十條
偽造、變造私文書，足以生損害於公眾或他人者，處五年以下有期徒刑。
刑法第三百三十九條第一項
意圖為自己或第三人不法之所有，以詐術使人將本人或第三人之物交付者，處五年以
下有期徒刑、拘役或科或併科一千元以下罰金。
                                                              　　　　　Ｆ
 附表一：
┌──┬──────┬─────┬────┬────┬─────────┐
│編號│冒 標 時 間 │ 被冒名得 │得標金額│詐得金額│被詐欺之活會會員  │
│    │            │ 標名義人 │(新台幣)│(新台幣)│                  │
├──┼──────┼─────┼────┼────┼─────────┤
│ 一 │八十七年九月│胡梅珍    │七千五百│三十八萬│呂國彥、甲○○（二│
│    │十六日      │          │元      │二千五百│會）、蕭嘉松（二會│
│    │            │          │        │元（每位│）、謝阿菜、吳阿育│
│    │            │          │        │活會會員│、張文魁、張麗秋、│
│    │            │          │        │每會應繳│壬○○（二會）、來│
│    │            │          │        │二萬二千│福冷氣（二會）、高│
│    │            │          │        │五百元）│玉貌（二會）、何琇│
│    │            │          │        │        │琪、陳美麗        │
├──┼──────┼─────┼────┼────┼─────────┤
│ 二 │八十八年六月│林復源    │六千三百│二十一萬│甲○○（二會）、張│
│    │十六日      │          │元      │三千三百│文魁、張麗秋、葉正│
│    │            │          │        │元（每位│義（二會）、來福冷│
│    │            │          │        │活會會員│氣、乙○○（二會）│
│    │            │          │        │每會應繳│                  │
│    │            │          │        │二萬三千│                  │
│    │       │          │        │七百元）│                  │
├──┼──────┼─────┼────┼────┼─────────┤
│ 三 │八十八年八月│張和子（互│五千七百│十九萬四│甲○○（二會）、張│
│    │十六日      │助會單誤載│元      │千四百元│文魁、壬○○（二會│
│    │            │為張合子）│        │（每位活│）、來福冷氣、高玉│
│    │            │          │        │會會員每│貌（二會）        │
│    │            │          │        │會應繳二│                  │
│    │            │          │        │萬四千三│                  │
│    │            │          │        │百元）  │                  │
├──┴──────┴─────┴────┴────┴─────────┤
│合計共詐得會款七十九萬零二百元整                                      │
└───────────────────────────────────┘
 附表二：
┌──┬──────┬─────┬────┬────┬─────────┐
│編號│冒 標 時 間 │ 被冒名得 │得標金額│詐得金額│被詐欺之活會會員  │
│    │            │ 標名義人 │(新台幣)│(新台幣)│                  │
├──┼──────┼─────┼────┼────┼─────────┤
│ 一 │八十七年十一│張和子（互│八千二百│五十八萬│蕭嘉松（二會）、戴│
│    │月二十五日  │助會單誤載│元      │五千二百│淑貞、謝劉珠（二會│
│    │            │為張合子）│        │元（每位│）、乙○○（二會）│
│    │            │          │        │活會會員│、許富順、黃國樑、│
│    │            │          │        │每會應繳│楊麗專、張文魁、琇│
│    │            │          │        │四萬一千│琦、壬○○（二會）│
│    │            │          │        │八百元）│                  │
├──┼──────┼─────┼────┼────┼─────────┤
│ 二 │八十七年十二│林復源    │七千八百│五十九萬│蕭嘉松（二會）、戴│
│    │月二十五日  │          │元      │零八百元│淑貞、謝劉珠（二會│
│    │            │          │        │（每位活│）、乙○○（二會）│
│    │            │          │        │會會員每│、許富順、黃國樑、│
│    │            │          │        │會應繳四│楊麗專、張文魁、琇│
│    │            │          │        │萬二千二│琦、壬○○（二會）│
│    │            │          │        │百元）  │                  │
├──┼──────┼─────┼────┼────┼─────────┤
│ 三 │八十八年四月│王美鈴    │八千一百│五十萬二│蕭嘉松、謝劉珠（二│
│    │二十五日    │          │元      │千八百元│會、乙○○（二會）│
│    │            │          │        │（每位活│、許富順、黃國樑、│
│    │            │          │        │會會員每│楊麗專、張文魁、琇│
│    │            │          │        │會應繳四│琦、壬○○（二會）│
│    │            │          │        │萬一千九│                  │
│    │            │          │        │百元）  │                  │
├──┴──────┴─────┴────┴────┴─────────┤
│合計共詐得會款一百六十七萬八千八百元整                                │
└───────────────────────────────────┘
                                                              　　　　 Ｆ
